【裁判字號】    97,易,3422
【裁判日期】    971229
【裁判案由】    詐欺等
【裁判全文】
臺灣臺北地方法院刑事判決              97年度易字第3422號
公  訴  人  臺灣臺北地方法院檢察署檢察官
被      告  甲○○
上列被告因詐欺等案件，經檢察官提起公訴（97年度偵字第1384
8 號），於本院準備程序進行中，被告先就被訴事實為有罪之陳
述，經合議庭裁定由受命法官獨任進行簡式審判程序，判決如下
：
    主  文
甲○○意圖為自己不法之所有，以詐術使人將第三人之物交付，
共伍罪，各科罰金新臺幣壹萬元，如易服勞役，均以新臺幣壹仟
元折算壹日。應執行罰金新臺幣肆萬元，如易服勞役，以新臺幣
壹仟元折算壹日。
    事  實
一、甲○○係臺北縣新店市○○路○ 段323 號「甲○○眼科診所
    」（下稱甲○○診所）之負責人及執業醫師，並與中央健康
    保險局（下稱健保局）簽有全民健康保險特約醫事服務機構
    合約，為依全民健康保險法、全民健康保險法施行細則、全
    民健康保險醫事服務機構特約及管理辦法、全民健康保險醫
    療辦法、全民健康保險醫事服務機構醫療服務審查辦法及上
    開合約等有關規定辦理全民健康保險醫療業務之人，且為健
    保局之特約醫事服務機構，依約特約醫事服務機構在辦理全
    民健康保險之醫療業務時，保險對像應親自就診，按實際就
    診次數申報醫療費用，依病情、病歷記載所開藥品，據以向
    健保局領取健保費。詎甲○○竟意圖為自己不法所有，基於
    詐欺取財及行使業務上記載不實準文書之犯意，明知附表所
    示病患黃竫旋、蘇梅亭、陳素慧、廖書汎、楊芳芳、陳家妤
    （原名陳芳宜）、林欣儀、陳增德、李芳宜、陳冬麟（下稱
    黃竫旋等10人）持健保卡至甲○○診所就診之日，黃竫旋等
    10人並無接受如附表所示眼瞼膿瘍切開術、霰粒腫手術、換
    藥處理等醫療處置，竟分別於附表所示民國96年7 月3 日、
    8 月2 日、9 月4 日、10月2 日、11月1 日，在其業務上製
    作之「醫療門診費用申請總表」之電磁記錄準文書上，記載
    如附表所示之不實醫療處置等事項，再以電腦網路傳輸該填
    載不實之「醫療門診費用申請總表」電磁記錄予中央健保局
    ，據以申報如附表所示醫療費用而行使之，用以向健保局詐
    領健保給付費用；致健保局不知情之承辦人陷於錯誤，陸續
    於附表所示96年9 月4 日、10月4 日、10月19日、11月21日
    、12月12日，按甲○○申報點數分別撥付門診醫療費用給付
    ，合計新臺幣（下同）5,342 元予甲○○診所，足以生損害
    於黃竫旋等10人及健保局審核醫療給付之正確性。嗣因健保
    局接獲民眾檢舉後，主動派員訪查於該段時間內曾至該診所
    就診之保險對像黃竫旋等10人，始悉上情。
二、案經中央健康保險局移請臺灣臺北地方法院檢察署檢察官偵
    查起訴，於本院準備程序進行中，甲○○先就被訴事實為有
    罪之陳述，經合議庭裁定由受命法官獨任進行簡式審判程序
    。
    理  由
一、上開犯罪事實，訊據被告甲○○於本院準備程序及簡式審判
    程序中坦承不諱（見本院卷第12頁至反面、第16頁、偵查卷
    第214 至215 頁），並經證人陳家妤、蘇梅亭、楊芳芳、陳
    冬麟、李芳宜、陳增德、陳素慧、林欣儀、黃竫旋於偵訊時
    具結證述渠等確未曾接受如附表所示之醫療處置（見偵查卷
    第159 、162 、165 至166 、236 至237 頁），另證人廖書
    汎亦於中央健康保險局臺北分局人員進行業務訪查時，陳述
    未曾接受附表所示醫療處置明確（見偵查卷第86至87頁），
    並有中央健康保險局97年6 月11日健保稽字第0970006420號
    函檢附甲○○眼科診所詐領醫療費用金額表、醫事機構資本
    資料查詢、甲○○診所與中央健康保險局簽訂之全民健康保
    險特約醫事服務機構合約、黃竫旋等10人之業務訪查訪問記
    錄、會辦單、相關疑義審查表、院所ID之IC卡資料查詢、健
    保局對象門診就醫紀錄明細表、甲○○眼科病歷、手術同意
    書、中央健康保險局97年4 月30日健保北字第0972001469-A
    號函附卷可按（見偵查卷第13至14、17至124 、193 至200
    頁），是被告任意性之自白有上開各項證據足資佐證，堪認
    與事實相符，可以採信。綜上，本案事證明確，被告在「醫
    療門診費用申請總表」上填載不實事項並傳輸給中央健保局
    ，致承辦公務員信以為真而核發如附表所示之健保費用等犯
    行，洵堪認定，應予依法論罪科刑。
二、按在紙上或物品上之文字、符號、圖畫、照像，依習慣或特
    約，足以為表示其用意之證明者，關於本章及本章以外各罪
    ，以文書論；錄音、錄影或電磁紀錄，藉機器或電腦之處理
    所顯示之聲音、影像或符號，足以為表示其用意之證明者，
    亦同；刑法第220 條第1 項、第2 項分別定有明文。查本案
    被告以電腦檔案製作「醫療門診費用申請總表」，內容記載
    如附表所示病患處置事項，並透過電腦傳輸至健保局，是該
    「醫療門診費用申請總表」之電磁記錄，已足以為表示申報
    醫療給付費用之用意證明，揆諸前揭刑法規定，應文書論。
    故核被告所為，係犯刑法第216 條、第215 條行使業務上登
    載不實之準文書罪及同法第339 條第1 項詐欺取財罪。被告
    在「醫療門診費用申請總表」電磁記錄上填載如附表所示不
    實之醫療處置事項後，傳輸向中央健保局申報費用之行為，
    其在業務上作成文書上登載不實事項之低度行為，分別為行
    使業務登載不實文書之高度行為所吸收，均不另論罪。又被
    告以行使業務上登載不實文書之犯行，作為詐取健保費用之
    詐術行使，係以1 申報行為觸犯數罪名，侵害數法益，為想
    像競合犯，應論以較重之詐欺取財罪1 罪。又被告診所於96
    年6 月份、7 月份、8 月份、9 月份、10月份之醫療處置費
    用，統整於96年7 月3 日、8 月2 日、9 月4 日、10月2 日
    、11月11日申報，再經健保局於96年9 月4 日、10月4 日、
    10月19日、11月21日、12月12日撥付，有明細表可考（見本
    院卷第23頁），是被告所為5 次申報行為，犯意個別，行為
    互異，應予分論併罰。爰審酌：(一)被告身為執業醫師，明知
    附表所示病患並無接受如附表所示眼瞼膿瘍切開術、霰粒腫
    手術、換藥處理等醫療處置，竟故意申報不實之醫療內容，
    藉以詐領健保費用，其犯罪手段、惡性非輕；(二)惟被告詐領
    金額僅5 千餘元，且已於下期申報金額中扣除，此有檢察事
    務官室公務電話記錄附卷足憑（見偵查卷第201 頁），是因
    此造成健保局之損害輕微；(三)被告於本院坦承犯罪，表示願
    受刑罰處罰，已有悔意（見本院卷第16頁），其於此前5 年
    內並無前科犯罪紀錄，有臺灣高等法院被告前案紀錄表附卷
    可參（見本院卷第5 頁），素行尚可等一切情狀，分別量處
    如主文所示之刑並定應執行之刑，再分別諭知易服勞役之折
    算標準，以示懲儆。
據上論斷，應依刑事訴訟法第273 條之1 第1 項、第299 條第1
項前段，刑法第339 條第1 項、第216 條、第215 條、第220 條
第2 項、第55條、第42條第3 項前段、第51條第7 款，刑法施行
法第1 條之1 ，判決如主文。
本案經檢察官簡逸薇到庭執行職務。
中    華    民    國    97    年    12    月    29    日
                  刑事第六庭  法  官  林晏如
上正本與原本無異。
如不服本判決，應於判決送達後10日內，向本院提出上訴狀。
                              書記官  楊盈茹
中    華    民    國    97    年    12    月    29    日
附錄本案論罪科刑法條全文：
中華民國刑法第339條
意圖為自己或第三人不法之所有，以詐術使人將本人或第三人之
物交付者，處5 年以下有期徒刑、拘役或科或併科1 千元以下罰
金。
以前項方法得財產上不法之利益或使第三人得之者，亦同。
前2 項之未遂犯罰之。
中華民國刑法第215條
從事業務之人，明知為不實之事項，而登載於其業務上作成之文
書，足以生損害於公眾或他人者，處3 年以下有期徒刑、拘役或
5 百元以下罰金。
中華民國刑法第216 條
行使第210 條至第215 條之文書者，依偽造、變造文書或登載不
實事項或使登載不實事項之規定處斷。
中華民國刑法第220條
在紙上或物品上之文字、符號、圖畫、照像，依習慣或特約，足
以為表示其用意之證明者，關於本章及本章以外各罪，以文書論
。
錄音、錄影或電磁紀錄，藉機器或電腦之處理所顯示之聲音、影
像或符號，足以為表示其用意之證明者，亦同。
附表：
   ┌──┬────┬──────┬──────┬───────┬──────┬──────┐
   │編號│就診病患│病患就醫日期│  電腦傳輸  │記載並申報不實│  申報金額  │  健保給付  │
   │    │        │            │  申報日期  │  之醫療內容  │ （新臺幣） │  撥付日期  │
   ├──┼────┼──────┼──────┼───────┼──────┼──────┤
   │ １ │黃竫旋  │96年6 月6 日│96年7 月3 日│霰粒腫手術    │  1,473元   │96年9 月4 日│
   │    │        ├──────┼──────┼───────┼──────┼──────┤
   │    │        │96年6 月13日│96年7 月3 日│換藥          │     40元   │96年9 月4 日│
   │    │        ├──────┼──────┼───────┼──────┼──────┤
   │    │        │96年6 月29日│96年7 月3 日│眼瞼膿瘍切開術│    316元   │96年9 月4 日│
   │    │        │            │            │、信保新膠囊、│            │            │
   │    │        │            │            │頗適痛膠囊    │            │            │
   ├──┼────┼──────┼──────┼───────┼──────┼──────┤
   │ ２ │蘇梅亭  │96年7 月6 日│96年8 月2 日│眼瞼膿瘍切開術│    280元   │96年10月4 日│
   │    │        ├──────┼──────┼───────┼──────┼──────┤
   │    │        │96年7 月12日│96年8 月2 日│換藥          │     40元   │96年10月4 日│
   ├──┼────┼──────┼──────┼───────┼──────┼──────┤
   │ ３ │陳素慧  │96年7 月9 日│96年8 月2 日│眼瞼膿瘍切開術│    280元   │96年10月4 日│
   ├──┼────┼──────┼──────┼───────┼──────┼──────┤
   │ ４ │廖書汎  │96年7 月9 日│96年8 月2 日│眼瞼膿瘍切開術│    280元   │96年10月4 日│
   ├──┼────┼──────┼──────┼───────┼──────┼──────┤
   │ ５ │楊芳芳  │96年8 月1 日│96年9 月4 日│眼瞼膿瘍切開術│    280元   │96年10月19日│
   ├──┼────┼──────┼──────┼───────┼──────┼──────┤
   │ ６ │陳家妤  │96年8 月3 日│96年9 月4 日│換藥          │     40元   │96年10月19日│
   ├──┼────┼──────┼──────┼───────┼──────┼──────┤
   │ ７ │林欣儀  │96年8 月16日│96年9 月4 日│眼瞼膿瘍切開術│    280元   │96年10月19日│
   ├──┼────┼──────┼──────┼───────┼──────┼──────┤
   │ ８ │陳增德  │96年9 月4 日│96年10月2 日│眼瞼膿瘍切開術│    280元   │96年11月21日│
   ├──┼────┼──────┼──────┼───────┼──────┼──────┤
   │ ９ │李芳宜  │96年9 月14日│96年10月2 日│眼瞼膿瘍切開術│    280元   │96年11月21日│
   ├──┼────┼──────┼──────┼───────┼──────┼──────┤
   │ １０ │陳冬麟  │96年9 月27日│96年10月2 日│眼瞼膿瘍切開術│    280元   │96年11月21日│
   │    │        ├──────┼──────┼───────┼──────┼──────┤
   │    │        │96年10月1 日│96年11月1 日│霰粒腫手術    │  1,193元   │96年12月12日│
   ├──┼────┴──────┴──────┴───────┴──────┴──────┤
   │總計│                                                        5,342元                 │
   └──┴────────────────────────────────────────┘


司法院資訊處製作；財團法人民間司法改革基金會備份。
